最高法院民事判決　　　　　　九十四年度台上字第一七六三號
　　上　訴　人　台灣工礦股份有限公司
　　法定代理人　張 成 達
　　訴訟代理人　蔡鴻斌律師
　　　　　　　　柏有為律師
　　被 上訴 人　Ｐ ○ ○
　　　　　　　　戊○○○　同上.
　　　　　　　　Ｎ ○ ○
　　　　　　　　庚 ○ ○
　　　　　　　　Ｈ ○ ○
　　　　　　　　Ｓ ○ ○
　　　　　　　　Ｍ ○ ○
　　　　　　　　ｂ ○ ○
　　　　　　　　宇 ○ ○
　　　　　　　　ｄ ○ ○
　　　　　　　　酉 ○ ○
　　　　　　　　ｃ ○ ○
　　　　　　　　ｅ○○○
　　　　　　　　巳 ○ ○
　　　　　　　　Ｔ ○ ○
　　　　　　　　丑 ○ ○
　　　　　　　　Ａ ○ ○
　　　　　　　　黃○○○
　　　　　　　　丙 ○ ○
　　　　　　　　Ｗ ○ ○
　　　　　　　　宙　　○
　　　　　　　　壬 ○ ○
　　　　　　　　天 ○ ○
　　　　　　　　Ｋ ○ ○
　　　　　　　　Ｏ ○ ○
　　　　　　　　子 ○ ○
　　　　　　　　卯 ○ ○
　　　　　　　　Ｄ ○ ○
　　　　　　　　辛 ○ ○
　　　　　　　　Ｘ ○ ○
　　　　　　　　午 ○ ○
　　　　　　　　玄 ○ ○
　　　　　　　　地 ○ ○
　　　　　　　　Ｃ ○ ○
　　　　　　　　辰 ○ ○
　　　　　　　　Ｇ ○ ○
　　　　　　　　戌 ○ ○
　　　　　　　　Ｒ ○ ○
　　　　　　　　Ｚ ○ ○
　　　　　　　　Ｑ ○ ○
　　　　　　　　Ｂ ○ ○
　　　　　　　　申 ○ ○
　　　　　　　　己 ○ ○
　　　　　　　　丁 ○ ○
　　　　　　　　未 ○ ○
　　　　　　　　Ｉ ○ ○
　　　　　　　　Ｆ ○ ○
　　　　　　　　Ｅ ○ ○
　　　　　　　　亥 ○ ○
　　　　　　　　Ｖ○○○
　　　　　　　　癸 ○ ○
　　　　　　　　　　　　　20.
　　　　　　　　寅 ○ ○
　　　　　　　　　　　　　1號.
　　　　　　　　ａ ○ ○
　　　　　　　　Ｙ ○ ○
　共　　　同
　訴訟代理人　　徐 揆 智律師
　　　　　　　　陳 怡 如律師
　被 上訴 人　　Ｕ ○ ○
　　　　　　　　　　　　　1號.
　　　　　　　　Ｌ ○ ○
　　　　　　　　乙 ○ ○
　　　　　　　　Ｊ ○ ○
　　　　　　　　甲 ○ ○
上列當事人間請求返還房屋等事件，上訴人對於中華民國九十三
年五月十一日台灣高等法院第二審判決（九十二年度上字第一一
一七號），提起上訴，本院判決如下：
    主  文
原判決除假執行部分外廢棄，發回台灣高等法院。
    理  由
本件上訴人起訴主張：門牌號碼台北市北投區○○○路○段一八
二號地下室（下稱系爭地下室）登記為伊所有，惟長期為被上訴
人占有，輪流供停車使用，並按月收費充做被上訴人所有之仰德
大廈之管理費，致伊受有相當於租金之損害等情，爰依民法第七
百六十七條及侵權行為、不當得利等規定，求為命被上訴人返還
系爭地下室，及分別給付如原判決附表（下稱附表）八、九、十
、十一所載金額，並其遲延利息之判決。
被上訴人則以：伊係向上訴人購買預售屋，買受範圍包括系爭地
下室，乃上訴人於房屋興建完成後，未併將地下室所有權應有部
分移轉登記給各買受人，致伊取得房屋之面積均有不足。系爭地
下室既自始出賣予伊，且點交伊占有使用，上訴人從無異議，竟
於十八年後提起本件訴訟，顯係在規避移轉地下室所有權責任之
期限。又系爭地下室所屬之基地登記為全體住戶共有，上訴人並
無所有權，其無法律上之原因占有該基地，應依不當得利及侵權
行為之規定賠償伊相當於租金之損害；如認上訴人與基地所有人
間應成立租賃關係，上訴人亦應給付租金，均得與上訴人請求之
租金損害額抵銷等語，資為抗辯。
原審將第一審所為上訴人勝訴之判決（除確定部分外）廢棄，改
判駁回其訴，無非以：系爭地下室登記為上訴人所有，惟長期為
被上訴人占有使用，權充被上訴人所有仰德大廈之公共資產，由
被上訴人輪流供停車之用，並按月收費充做仰德大廈之管理費。
被上訴人雖抗辯伊等向上訴人買受房屋，其範圍包括系爭地下室
，係上訴人未依約移轉地下室所有權，致伊取得房屋之面積均有
不足云云。惟查兩造簽定之買賣契約書第一條明訂買賣範圍含私
有面積（即室內面積）與公共面積（即陽台騎樓、電梯、樓梯間
等），未包含地下室。被上訴人提出之購屋手冊於私有面積、公
有面積及合計面積項下，亦列有「另地下室」面積。且觀之一樓
Ａ戶、Ｄ戶之買賣契約書，其房屋面積係相當於平面圖上私有面
積與公共面積之總和，未包含地下室面積；另Ｃ棟二樓、Ｂ棟一
樓、Ｅ棟一樓至五樓、七樓、八樓、Ｆ棟一樓、Ｈ棟一樓至五樓
、七樓至八樓、Ｇ棟一樓、四樓至八樓等二十三戶房屋之登記面
積大於買賣契約所載面積，是被上訴人抗辯買賣範圍包含系爭地
下室云云，尚有疑義。縱令被上訴人取得房屋之登記面積少於買
賣契約所載，充其量亦僅係上訴人應否負債務不履行責任之問題
，要不影響被上訴人並未買受系爭地下室之事實。又公寓大廈管
理條例係於民國八十四年六月二十八日公布，系爭建物早於七十
年十二月四日完成所有權登記，自無該條例第四條第二項規定之
適用，尚不得據以推定上訴人已出售系爭地下室予各買受人。然
系爭地下室之用途為大樓防空避難室兼停車場，而防空避難室屬
建築法第十條所稱之建築物設備，為全體住戶及附近民眾遇緊急
事故時得以避難之用，應屬附屬於建物之公共設施性質，不因所
有權登記為上訴人而異，上訴人於交付房屋予買受人時，已同時
交付該屬公共設施之防空避難室予買受人使用，俾符建築法規之
規定。上訴人否認已點交，尚無可採，被上訴人使用系爭地下室
自非屬無權占有。縱認上訴人有所有物請求權，但系爭地下室既
規劃為防空避難室，遇難時應供被上訴人為緊急避難之用，屬大
樓公共設施之一部分，上訴人冒然請求返還，依民法第一百四十
八條第一項規定，其權利之行使亦違反公共利益。是其請求被上
訴人返還系爭地下室，非屬正當，不應准許。上訴人於交付地上
房屋時，既併交付屬公共設施之防空避難室予被上訴人，則被上
訴人占有系爭地下室即非屬侵權行為；惟上訴人同意被上訴人占
有使用，但未明示或默示被上訴人得無償使用，被上訴人未支付
對價，仍屬不當得利。查系爭地下室規劃為十七個車位，當地每
個車位每月租金約新台幣（下同）三千五百元至四千五百元，上
訴人請求按四千元計，尚非無據。依此計算租金每月六萬八千元
（4000x17= 68000），上訴人得請求五年之租金利得共計四百零
八萬元（68000x12x5=0000000），自應由仰德大廈六十二戶平均
分擔，每戶約六萬五千八百零六元（0000000/62=65806）。是上
訴人依被上訴人取得區分所有建物之日期，請求被上訴人分別給
付如附表八、九、十、十一所載之金額，即非無據。惟上訴人僅
有系爭地下室所有權，而無基地所有權，依最高法院四十三年台
上字第六三九號判例意旨固可認被上訴人默許上訴人得使用系爭
地下室所在之基地，但非當然為無償使用，上訴人陳稱被上訴人
同意其無償使用，但並未舉證證明，仍應依不當得利規定，返還
相當於租金之利益予被上訴人，被上訴人主張以之與上訴人請求
之金額抵銷，自屬有據。查系爭地下室面積為五六七點七六平方
公尺，坐落於台北市○○區○○段八一二號、八六一號土地，其
租金利益之計算，應依土地法第一百零五條、第九十七條第一項
規定，以不超過系爭地下室坐落基地之申報地價總額年息百分之
十為限（未申報地價者以公告地價百分之八十為申報地價）。斟
酌該基地上之房屋係住商住宅區，交通方便，屬商業利用之地區
，生活機能及使用價值頗高等情，認以按土地申報總價年息百分
之五計算為當，即自八十三年四月二十一日起至八十八年四月二
十日止，上訴人應返還之不當得利金額為四百五十三萬七千八百
六十元，即每戶七萬三千一百九十一元（計算式詳如附表一），
其金額較上訴人請求之金額為高，經抵銷後，被上訴人已無給付
義務等詞，為其判斷之基礎。
惟按區分所有建物之地下層或屋頂突出物等，如依使用執照記載
非屬共同使用性質，並已編列門牌者，得視同一般區分所有建物
，申請單獨編列建號，辦理建物所有權第一次登記，六十九年一
月二十三日修正公布、同年三月一日施行之前土地登記規則第七
十三條定有明文。系爭地下室係於七十年八月三十一日建築完成
，同年十二月四日登記為上訴人所有，建號為一○一六一，面積
五六七‧七六平方公尺，用途為防空避難室、停車場（見一審卷
(一)一一頁建物登記簿謄本、原審卷一六六頁建築改良物勘測成果
圖）；被上訴人所有區分所有建築物，其共同使用部分之建號為
一○二二四，其中地下室面積七二‧四一平方公尺，用途為樓梯
間、電梯間及變電室，有該部分之建築改良物勘測成果圖可稽（
見原審卷一六五頁），可見上開二建號關於地下室部分之面積、
坐落範圍均有不同。系爭地下室依其構造如屬獨立之建物，自有
獨立之所有權，其既登記為上訴人所有，原審復認定被上訴人未
買受該部分，則能否謂上訴人不得本於所有權行使權利，自非無
疑。雖系爭地下室兼供防空避難室使用，惟防空避難室之規劃，
僅係於空襲時應開放供其上住戶及附近民眾避難使用，尚不得認
兼有防空避難用途之地下層，必係地上房屋之附屬建物或其共同
使用部分，或僅能由其上建物區分所有人占有使用。原審徒因系
爭地下室兼防空避難室使用，即認其係附屬於建物之公共設施，
並據以推論上訴人於點交房屋時必同時交付系爭地下室予買受人
，或謂上訴人請求返還，違反公共利益云云，均有未合。又原審
既謂系爭地下室係附屬於建物之公共設施，不因登記為上訴人所
有而異，上訴人已於點交房屋時併交付系爭地下室予買受人，則
被上訴人即非無法律上之原因而受有占有之利益，何以須負返還
不當得利義務？另系爭地下室如係附屬於建物之公共設施，且由
被上訴人占有，則上訴人有何使用基地之事實，而須返還其利益
予被上訴人？原審關於上開部分之論斷，亦屬矛盾。上訴人就系
爭地下室有無獨立之所有權？被上訴人有無占有使用之權利？上
訴人未有基地所有權，其與基地所有人間之關係為何？均待進一
步釐清，本院尚無從為法律上之判斷。末查，被上訴人對於第一
審判決提起上訴，並委任律師徐揆智、陳怡如為訴訟代理人，惟
被上訴人Ｌ○○、Ｕ○○於上訴狀及委任書均未蓋章，委任書上
被上訴人全體之簽名又似出於同一筆跡（見原審卷二六頁、二七
頁反面），則該二人是否合法提起第二審上訴，亦非無疑。上訴
論旨，執以指摘原判決不當，求予廢棄，非無理由。又被上訴人
於本院陳稱被上訴人乙○○、甲○○、Ｊ○○已分別將房屋轉讓
予子○○、劉宥賢、李美利，案經發回，宜併予查明，以利判斷
。
據上論結，本件上訴為有理由。依民事訴訟法第四百七十七條第
一項、第四百七十八條第二項，判決如主文。
中　　華　　民　　國　九十四　年　　九　　月　二十三　日
                      最高法院民事第六庭
                          審判長法官  吳　啟　賓
                                法官  高　孟　焄
                                法官  蘇　達　志
                                法官  朱　建　男
                                法官  王　仁　貴
      本件正本證明與原本無異
                                      書  記  官
中　　華　　民　　國　九十四　年　　十　　月    五  　日
                                                  Ｒ
